【裁判字號】    97,易,70
【裁判日期】    970215
【裁判案由】    重利
【裁判全文】
臺灣彰化地方法院刑事判決                97年度易字第70號
公  訴  人  臺灣彰化地方法院檢察署檢察官
被      告  乙○○
上列被告因重利案件，經檢察官提起公訴（96年度偵字第11177
號），本院判決如下：
    主    文
乙○○犯重利罪，累犯，處有期徒刑陸月，併科罰金新臺幣貳萬
元，有期徒刑如易科罰金，罰金如易服勞役，均以新臺幣壹仟元
折算壹日，扣案借據壹張沒收之。
    事實及理由
一、犯罪事實：
  (一)乙○○曾有賭博罪、違反電子遊戲場管理條例、違反動產擔
    保交易法等前科，並犯重利罪，經本院以94年度易字第536
    號判決，處有期徒刑6月確定，於民國（下同）94年8月30日
    易科罰金執行完畢；又犯重利罪，經臺灣臺中地方法院以95
    年度易字第3214號判決，處有期徒刑4月、4月，應執行有期
    徒刑6月確定，甫於96年4月3日易科罰金執行完畢（構成累
    犯）。
  (二)乙○○仍不知悔改，於96年4月16日，在彰化縣彰化市○○
    ○街115號，利用甲○○急需醫藥費而陷於急迫之際，貸與
    新臺幣（下同）1萬元（起訴書誤載為2萬元）。其貸款方式
    為每10天為1期，每期利息為2000元（換算週年利率為720％
    ），於放款同時先預扣第1期之利息2000元及繳交手續費500
    元，故僅實際交付甲○○7500元現金，卻要求甲○○簽立記
    載借款2萬元之借據，並以其夫楊省吾、其子楊益銓為保證
    人，再提供甲○○之身分證供作擔保。乙○○並自96年4月
    26 日起，至同年12月1日止，接續向甲○○收取多達3萬
    2500元利息（其中3500元甲○○以現金支付，餘2萬9000元
    甲○○分18次以匯款方式給付），乙○○恃此取得與原本顯
    不相當之重利。
  (三)嗣乙○○於96年12月1日13時40分許，至前址向甲○○催討
    借款時，經甲○○報警查獲，並扣得上述甲○○簽寫之借據
    1張、甲○○之國民身分證1張（國民身分證已由甲○○領回
    ）。
二、認定事實之證據及理由：
  (一)按被告以外之人於審判外之言詞或書面陳述，除法律有規定
    者外，不得作為證據，刑事訴訟法第159 條第1 項固定有明
    文。惟被告以外之人於審判外之陳述，雖不符第159 條之 1
    至第159 條之4之 規定，而經當事人於審判程序同意作為證
    據，法院審酌該言詞陳述或書面陳述作成時之情況，認為適
    當者，亦得為證據；當事人、代理人或辯護人於法院調查證
    據時，知有第159 條第1 項不得為證據之情形，而未於言詞
    辯論終結前聲明異議者，視為有前項之同意，同法第159 條
    之5定有明文。查本案於本院審理時，被告乙○○就下列所
    引證人（被害人）甲○○之警訊筆錄，同意作為證據，且迄
    至本院審理終結時亦未爭執其證據能力，本院審酌該等言詞
    陳述作成時之情況，並無非法取得等不適當之情形，且經本
    院於審判期日依法進行證據之調查、辯論，被告於訴訟上之
    程序權，已受保障，依刑事訴訟法第159條之5之規定，自有
    證據能力。
  (二)被告乙○○對於檢察官起訴事實，均全部坦白承認。被告乙
    ○○先前於96年12月1日警訊中已承認：「我向甲○○收取
    現金利息有三次，共收取現金3500元」等語，並另有被害人
    甲○○提出之18紙匯款收據（共計2萬9000元），故被害人
    甲○○共支付3萬2500元利息給被告乙○○，可堪認定。
  (三)證人即被害人甲○○於警詢、檢察官偵訊中，證述自己因孩
    子要開刀，缺醫藥費，需錢孔急，而經朋友介紹，向被告借
    1萬元，實際只拿到7500元，卻書立面額2萬元之借據一張，
    並被迫提供國民身分證為擔保之事實。
  (四)參以被告於本院審理中表示自己另有事業，因為經濟壓力大
    ，才決定出借款項與被害人，又被告有二次重利罪被判刑前
    科，及本件被告借款取息之利率高於尋常，不僅與民法第
    203條所定之週年利率5％之法定利率，及同法第205條所定
    之最高利率週年利率20％之限制，相去甚遠，且與目前銀行
    放款利率及一般民間互助會利息等相較，亦過於懸殊，衡諸
    目前社會經濟情況，被告確係取得與原本顯不相當之重利，
    至為明顯。是本件事證明確，被告犯行洵堪認定，應依法論
    科。
三、論罪科刑：
  (一)核被告乙○○所為，係犯刑法第344條之重利罪。被告自96
    年4月16日貸予現金開始，直到96年12月1日為止之多次收取
    利息之行為，乃出於單一犯意之接續行為，為接續犯。
  (二)被告有犯罪事實欄內之前科執行經過，此有台灣高等法院被
    告全國前案紀錄表附卷可稽，其受此有期徒刑執行完畢後，
    五年以內故意再犯有期徒刑以上之罪，應依累犯規定加重其
    刑。
  (三)中華民國九十六年罪犯減刑條例第2條雖規定，犯罪在96年4
    月24日以前者，除法定列舉原因外，原則上均有減刑條例適
    用。然本件被告行為屬接續犯，犯罪時間由96年4月16日至
    96年12月1日，應以最後行為終結時（96年12月1日）為適用
    法律之基準，故被告犯罪時間已超過96年4月24日，已無減
    刑條例適用。
  (四)爰審酌：被告已有二次重利前科，竟趁人之危，利用他人急
    迫而亟需用錢之際收取高額利息，藉此牟利，無視於借款人
    每每因無力負擔高利貸之重利或鋌而走險犯罪或輕生尋短，
    製造社會問題，對借款人自身及其家庭與社會致生之危害匪
    淺，暨考量被告自述另有經營海產店之正當工作，為貪圖額
    外收入而放高利貸之動機，及所獲之利益、尚未以暴力手段
    催討債務，及犯後坦承犯行，當庭歸還超收2萬5000元等一
    切情狀，量處如主文所示之刑，並各諭知易科罰金、易服勞
    役之折算標準。
  (五)扣案借據一紙，係因犯罪所生之物，爰依刑法第38條第1項
    第3款規定沒收之。至扣案之空白本票用紙2本，雖屬被告所
    有，但無證據足資證明係供本案犯罪之用、預備供本案犯罪
    之用，或係本案犯罪所生、所得之物，故不另為沒收之諭知
    。
四、適用法條：
  (一)應依刑事訴訟法第299條第1項前段。
  (二)刑法第344條、第41條第1項前段、第42條第3項、第38條第1
    項第3款，刑法施行法第1條之1。
本案經檢察官張尹敏到庭執行職務。
中    華    民    國    97    年    2    月    15     日
                  刑事第八庭     法  官  葉明松
以上正本證明與原本無異。
如不服本判決，應於判決送達後10日內，向本院提出上訴書狀，
上訴書狀應「敘述具體上訴理由」，並按他造當事人之人數附繕
本。「切勿逕送上級法院」。
告訴人或被害人對於判決如有不服具備理由請求檢察官上訴者，
其上訴期間之計算係以檢察官收受判決正本之日期為準。
中    華    民    國    97    年    2    月    15    日
                                 書記官  施秀青
附錄本案論罪科刑法條全文：
刑法第344條
乘他人急迫、輕率或無經驗貸以金錢或其他物品，而取得與原本
顯不相當之重利者，處1年以下有期徒刑、拘役或科或併科1,000
元以下罰金。
刑法施行法第1-1條
中華民國九十四年一月七日刑法修正施行後，刑法分則編所定罰
金之貨幣單位為新臺幣。
九十四年一月七日刑法修正時，刑法分則編未修正之條文定有罰
金者，自九十四年一月七日刑法修正施行後，就其所定數額提高
為三十倍。但七十二年六月二十六日至九十四年一月七日新增或
修正之條文，就其所定數額提高為三倍。


司法院資訊處製作；財團法人民間司法改革基金會備份。
